臺灣高等法院民事判決　　　　　　　　　　　　　　　九十三年度上字第二七二號
　　上　訴　人　科學工業園區管理局
　　法定代理人　李界木
　　訴訟代理人　蔣大中律師
　　　　　　　　莊郁沁律師
　　　　　　　　劉定基律師
　　上　訴　人　甲○○
　　被上訴人　　中國農民銀行股份有限公司
　　法定代理人　陳高吉
　　訴訟代理人　楊金池
當事人間請求聲明異議不實之訴事件，上訴人對於中華民國九十三年二月十一日臺灣
新竹地方法院九十二年度訴字第六○○號第一審判決提起上訴，本院於九十三年七月
二十日言詞辯論終結，判決如下：
    主      文
原判決廢棄。
被上訴人在第一審之訴駁回。
第一、二審訴訟費用由上訴人負擔。
    事實及理由
甲、程序方面：
    本件上訴人甲○○未於言詞辯論期日到場，核無民事訴訟法第三百八十六條各款
    所列情形，爰依被上訴人之聲請，就上訴人甲○○部分由其一造辯論而為判決。
乙、實體方面：
一、被上訴人主張：其對上訴人甲○○有新台幣（下同）一千二百五十萬元之本金債
    權，並向台中地院聲請對執行債務人即上訴人甲○○之財產強制執行，被上訴人
    於九十二年七月十一日聲請追加執行上訴人甲○○之財產，並請台中地院同時囑
    託地政事務所為查封登記及向第三人即上訴人科學工業園區管理局（下稱科管局
    ）發扣押命令，台中地院並依被上訴人之聲請囑託原法院代為執行。原法院於九
    十二年七月二十三日以新竹地院昭曾九十二執助字第三五六號扣押執行命令，禁
    止上訴人甲○○對上訴人科管局因中部科學區台中基地土地價購之地價款債權在
    四百八十二萬元範圍內為收取或其他處分，上訴人科管局亦不得對上訴人甲○○
    清償。詎上訴人科管局於收受上開扣押命令後，竟違法將當時已然存在之系爭台
    中市○○區○○段四五六地號土地價購款二百三十萬三千二百三十七元向上訴人
    甲○○為清償，是該清償行為對債權人即被上訴人不生效力，而上訴人科管局並
    對該扣押命令聲明異議，被上訴人對其異議認為不實，為此，依強制執行法第一
    百二十條規定提起本訴，請求確認上訴人甲○○對上訴人科學工業園區管理局之
    如原判決附表編號一所示土地之土地價購款新台幣貳佰拾萬仟貳佰拾柒元
    債權存在。並聲明：駁回上訴。
二、上訴人科管局辯稱：上開原法院核發之新竹地院昭曾九十二執助字第三五六號執
    行命令係上訴人甲○○對於上訴人科管局如原判決附表一所示土地之地價款債權
    在四百八十二萬元之範圍內，而該附表所示土地共有八筆，除兩造爭執之台中市
    西屯區○○段四五六地號土地外，尚有如該附表編號二至八之同區○地段之二九
    ○、二九一、三四四、三四五、四六一及二九四等地號六筆，及同區○○段第九
    ○號土地一筆等共七筆土地，而非僅有系爭土地價款，而該八筆土地價購款或徵
    收補償費，扣除系爭土地價購款後，尚有高達六百餘萬元，遠超過前述原法院強
    制執行命令所欲扣押之數額，顯見上訴人科管局將系爭土地價購款核撥予上訴人
    甲○○，並未違反該執行命令，依法自無對被上訴人不生效力之可言。另上訴人
    甲○○其後就其他土地設定抵押權，乃上訴人甲○○個人之行為，其發生並非上
    訴人科管局可得預見及防止，更何況該等設定抵押權之行為乃係發生在上訴人科
    管局給付本件系爭土地價購款之後，此更足證明該抵押權之設定與上訴人科管局
    之給付系爭土地價購款間，毫無關聯，不論被上訴人是否因該等抵押權之設定而
    蒙受任何損害，均應與上訴人科管局無關等語。並聲明：(一)原判決廢棄。(二)被上
    訴人在第一審之訴駁回。
三、上訴人甲○○未於言詞辯論期日到場，惟其於原審陳稱：其對上訴人科管局已無
    債權存在，被上訴人請求應無理由等語。
四、按第三人不承認債務人之債權或其他財產權之存在，或於數額有爭議或有其他得
    對抗債務人請求之事由時，應於接受執行法院命令後十日內，提出書狀，向執行
    法院聲明異議。第三人依前揭規定聲明異議者，執行法院應通知債權人；債權人
    對於第三人之聲明異議認為不實時，得於收受上開通知後十日內向管轄法院提起
    訴訟，並應向執行法院為起訴之證明及將訴訟告知債務人，強制執行法第一百十
    九條第一項、第一百二十條第一項、第二項分別定有明文。依上開規定，強制執
    行法第一百二十條第二項之訴訟，係因第三人有合法之聲明異議，該異議可產生
    停止執行之效力，且為防止執行法院依該條第三項規定撤銷其所發執行命令，始
    有提起此項訴訟之必要。
五、經查本件上訴人科管局雖對上開扣押命令聲明異議，但其於本院審理時主張其已
    撤回該異議等語，業據其提出九十三年六月二日之民事撤回聲明異議狀為證（本
    院卷，七九至八一頁），且為被上訴人所不爭。按強制執行法對於第三人依該法
    第一百十九條第一項規定對債權人聲明異議，並無禁止或限制異議人撤回其異議
    之規定，故除強制執行程序已終結，異議人撤回其異議，無從發生撤回之效力外
    ，異議人在強制執行程序終結前，隨時可撤回其異議，並應發生撤回之效力。故
    本件上訴人科管局之撤回異議，既係於強制執行程序終結前為之，應發生撤回異
    議之效力，並視為自始未有異議。因此，本件執行程序既因撤回聲明異議而不生
    停止執行之效力，亦不會發生撤銷執行命令之效果，執行法院即應依執行名義繼
    續進行執行程序，故被上訴人提起本件訴訟欠缺實體上權利保護要件，並無起訴
    之必要。
六、從而被上訴人依強制執行法第一百二十條規定提起本訴，請求確認上訴人甲○○
    對上訴人科學工業園區管理局之如原判決附表編號一所示土地之土地價購款新台
    幣貳佰拾萬仟貳佰拾柒元債權存在，為無理由，不應准許。原審判准被上
    訴人之訴，上訴意旨求予廢棄改判，為有理由，自應由本院予以廢棄改判，如主
    文第二項所示。
七、本件被上訴人雖受敗訴判決，惟上訴人之行為按當時訴訟程度，係為伸張或防衛
    權利所必要，是本件訴訟費用依民事訴訟法第八十一條第二款規定應由上訴人負
    擔訴訟費用，併此明。
丙、據上論結：本件上訴為有理由，依民事訴訟法第三百八十五條第一項前段，第四
    百五十條、第七十八條、第八十一條第二款、第八十五條第一項前段判決如主文
    。
中　　　華　　　民　　　國　　九十三　　年　　　七　　　月　　二十七　　日
                              民事第六庭
                                  審判長法  官　林　丁　寶
                                        法  官  陳　博　享
                                        法  官  高　鳳　仙
正本係照原本作成。
如不服本判決，應於收受送達後二十日內向本院提出上訴書狀，其未表明上訴理由者
，應於提出上訴後二十日內向本院補提理由書狀（均須按他造當事人之人數附繕本）
上訴時應提出委任律師或具有律師資格之人之委任狀；委任有律師資格者，另應附具
律師資格證書及釋明委任人與受任人有民事訴訟法第四百六十六條之一第一項但書或
第二項（詳附註）所定關係之釋明文書影本。
中　　　華　　　民　　　國　　九十三　　年　　　七　　　月　　　三十　　日
　　　　　　　　　　　　　　　　　　　　書記官　黃　慶　霽
附註：
民事訴訟法第四百六十六條之一（第一項、第二項）：
對於第二審判決上訴，上訴人應委任律師為訴訟代理人。但上訴人或其他法定代理人
具有律師資格者，不在此限。
上訴人之配偶、三親等內之血親、二親等內之姻親，或上訴人為法人、中央或地方機
關時，其所屬專任人員具有律師資格並經法院認為適當者，亦得為第三審訴訟代理人
。
